【裁判字號】    99,上,79
【裁判日期】    991026
【裁判案由】    確認建築基地法定空地存在
【裁判全文】
臺灣高等法院民事判決                    99年度上字第79號
    上  訴  人  庚○○
                己○○
                戊○○
                乙○○
                丙○○
                丁○○
    共      同
    訴訟代理人  辛○○○
                張堂歆律師
                許永昌律師
    被上訴人    新竹汽車客運股份有限公司
    法定代理人  壬○○
    訴訟代理人  羅秉成律師
    複代理人    戴愛芬律師
                黃振洋律師
    訴訟代理人  曾能煜律師
上列當事人間請求確認建築基地法定空地存在事件，上訴人對中
華民國98年11月9日臺灣新竹地方法院97年度訴字第347號第一審
判決提起上訴，上訴人並為訴之追加，本院於99年9月28日言詞
辯論終結，判決如下：
    主      文
上訴及追加之訴均駁回。
第二審訴訟費用（含追加之訴部分）由上訴人負擔。
    事實及理由
一、程序方面：
    按訴之變更或追加，非經他造同意，不得為之；但請求之基
    礎事實同一者，不在此限，民事訴訟法第446條第1項準用第
    255條第1項第2款定有明文。又所謂請求之基礎事實同一，
    係指變更或追加之訴與原訴之主要爭點有共同性，各請求利
    益之主張在社會生活上可認為同一或關聯，而就原請求之訴
    訟及證據資料，於審理繼續進行在相當程度範圍內具有同一
    性或一體性，得期待於後請求之審理予以利用，俾先後兩請
    求在同一程序得加以解決，避免重複審理，進而為統一解決
    紛爭者（最高法院91年度台抗字第552號裁定意旨參照）。
    經查本件上訴人於原審請求確認被上訴人所有新竹市○○段
    ○○段9-9地號土地（下稱系爭土地）如附圖一（即新竹市
    地政事務所土地地籍參考圖如附圖二之放大圖）所示Ａ'Ｂ
    ＤＣ部分面積二平方公尺，與上訴人所有新竹市○區○○里
    ○○路22號建物（下稱系爭房屋）基地間有法定空地關係存
    在，嗣於本院追加請求確認系爭土地為上訴人所有等語。惟
    上訴人於本院追加之訴，仍係就上訴人是否得以使用上開面
    積二平方公尺土地之同一基礎事實為請求，訴訟證據及資料
    具有同一性，可於本院審理程序中加以利用，顯係對已提出
    之防禦方法為補充，且如不許其提出，有顯失公平之情形，
    已據其釋明在卷，其追加合法，合先敘明。
二、上訴人起訴主張：上訴人就新竹市○○段○○段9-3地號、
    同小段13-6地號土地，向新竹市政府申請建造執照，並於民
    國83年間建築完竣，門牌號碼為新竹市○○路22號。而依建
    築法第11條規定，以建築基地供建築時必須留設法定空地，
    且上訴人於建造該房屋時曾留設法定空地，且依當時地籍圖
    等資料所示，系爭土地即同小段9-9地號、面積2平方公尺土
    地，應為系爭房屋之一部分法定空地。被上訴人雖曾另案起
    訴主張系爭土地為其所有，並獲勝訴判決確定，惟系爭土地
    既於上訴人建築房屋時列為法定空地，則上訴人為保有建築
    物之完整，即有受確認判決之法律上利益。爰依民事訴訟法
    第247條第1項規定提起本訴，求為判決：確認上訴人就其所
    有新竹市○○段○○段9-3地號土地，與被上訴人所有同地
    段9-9地號界址如附圖一所示Ａ'ＢＤＣ部分二平方公尺土地
    為上訴人建築基地之法定空地關係存在。惟原審為上訴人敗
    訴之判決，上訴人聲明不服提起上訴並為訴之追加：(一)上訴
    聲明：(1)原判決廢棄。(2)確認上訴人就其所有新竹市○○段
    ○○段9-3地號土地，與被上訴人所有同地段9-9地號土地界
    址如附圖一所示Ａ'ＢＤＣ部分二平方公尺土地為上訴人所
    有新竹市○○路22號房屋建築基地之法定空地關係存在。(二)
    追加聲明：確認前項土地所有權為上訴人共有。
三、被上訴人則以：上訴人所有之9-3地號土地，與被上訴人所
    有系爭9-9地號土地間界址，業經原法院另案即93年度簡上
    字第14號確定判決認定系爭9-9號土地為被上訴人所有，並
    以附圖一所示ＡＢ連線為界。故上訴人主張系爭9-9號土地
    為其所有云云，違反確定判決既判力等語，資為抗辯。並答
    辯聲明：上訴駁回。
四、兩造不爭執之事實：
  (一)新竹市○○段○○段9-3地號、同小段13-6地號土地為上訴
    人所共有，同小段9-9地號系爭土地為被上訴人所有。上訴
    人於其所有9-3地號土地上蓋有門牌號碼為新竹市○區○○
    里○○路22號之系爭房屋，有土地登記謄本、使用執照為證
    （見原審卷第5至6、13頁）。
  (二)上訴人共有同小段9-3地號土地，與被上訴人所有之同小段
    9-9地號系爭土地之界址，業經原法院另案93年度簡上字第
    14號判決確認如附圖一（即新竹市地政事務所土地地籍參考
    圖如附圖二之放大圖）所示ＡＢ連線確定，嗣上訴人提起再
    審，亦經原法院以97年度再易字第4號判決駁回，有上開判
    決可稽（見原審卷第85至99頁、本院卷二第176頁以下）。
  (三)新竹市地政事務所於97年7月1日以新地測字第0970004757號
    函覆原法院，認原法院另案93年度簡上字第14號確定判決附
    圖說明三「ＡＢ線段為72年地籍分割線，80年恢復重測公告
    成果圖羅時欣更正為ＣＤ」，ＡＢ線段Ａ點與9-3地號毗鄰
    13-6地號（9-9地號毗鄰13地號）地籍線，即與80年恢復重
    測公告成果地籍線未相連，致無法更正登記等情，有新竹市
    地政事務所97年7月1日新地測字第0970004757號函在卷可稽
    （見原審卷第27至28頁）。
五、兩造爭執要點為：(一)上訴人提起本件訴訟有無確認利益？(二)
    9-9地號土地與系爭房屋間基地有無法定空地關係存在？(三)
    系爭9-9地號土地是否為上訴人所共有？茲就兩造爭點及本
    院得心證理由分述如下：
  (一)上訴人提起本件訴訟有無確認利益？
    1.按確認法律關係成立或不成立之訴，非原告有即受確認判
      決之法律上利益者，不得提起；所謂即受確認判決之法律
      上利益，係指法律關係之存在否不明確，原告主觀上認其
      在法律上地位有不安之狀態存在，且此種不安之狀態，能
      以確認判決將之除去者而言（最高法院52年台上字第1240
      號判例意旨參照）。
    2.經查本件上訴人請求確認就其所有9-3地號土地，與被上
      訴人所有系爭9-9地號土地界址如附圖一所示Ａ'ＢＤＣ部
      分二平方公尺土地，為上訴人所有系爭房屋建築基地之法
      定空地關係存在，並請求確認該等土地為上訴人所共有，
      主張若法定空地不足，即有遭行政機關命令拆除系爭房屋
      之危險，故有即受確認判決之利益，以保障上訴人對系爭
      土地之使用權等語。而被上訴人則否認之，則兩造既就上
      訴人對系爭9-9地號土地有無使用權有所爭執，並就9-9地
      號土地所有人為何人有所爭執，即有請求確認判決之必要
      ，故上訴人提起本件訴訟自有確認利益。且上訴人起訴原
      因事實之法律關係，就形式上主張為私法上所有權之法律
      關係，則本院即有審判權。至於本院對該事件之判斷結果
      ，雖認為上訴人於形式上所主張之私法關係，其真正法律
      性質為公法之法律關係（詳如後述），乃為訴訟標的法律
      關係之要件是否具備，即訴訟實體上有無理由之問題，並
      非審判權之欠缺，併予敘明。
  (二)9-9地號土地與系爭房屋間基地有無法定空地關係存在？
    1.按建築法所稱之建築基地，為供建築物本身所占之地面及
      其所應留設之法定空地；而法定空地之留設，應包括建築
      物與其前後左右之道路或其他建築物間之距離，其寬度於
      建築管理規則中定之；應留設之法定空地，非依規定不得
      分割、移轉，並不得重複使用，其分割辦法由內政部定之
      （建築法第11條參照）。且建築基地與建築線應相連接，
      其連接部分應保持一定之寬度；建築物基地地面應高出所
      臨接道路邊界處之路面，直轄市、縣（市）（局）政府應
      視當地實際情形規定建築基地最小面積之寬度與深度諸情
      形，同法第42條至第44條均有明確規定。從而法定空地之
      範圍與建築基地密不可分，攸關建造執照之是否合法，故
      法定空地面積、位置之套繪劃定，屬建管機關之權責，非
      法院命地政機關所得測定者（最高法院86年度台上字第
      2669號判決意旨參照）。
    2.經查本院函詢新竹市政府關於9-9地號土地與系爭房屋基
      地有無法定空地關係存在，經新竹市政府於99年7月29日
      以府工建字第0990078940號函覆稱：「經卷查本府工務處
      建管地籍套繪資料，旨揭地號並無套繪資料，尚無法判定
      為法定空地。」有新竹市政府函文在卷可稽（見本院卷二
      第5頁）。從而上訴人主張9-9地號土地與系爭房屋間基地
      有法定空地關係存在，應由上訴人循行政爭訟程序向主管
      機關即新竹市政府謀求救濟，尚不得以本件私法訴訟程序
      加以爭執。是上訴人此部分主張，即屬無據。
  (三)系爭9-9地號土地是否為上訴人所有？
    1.經查新竹市○○段○○段9-9地號系爭土地之所有人，目
      前登記名義人為被上訴人，並非上訴人，有土地登記謄本
      為證（見原審卷第8頁），為兩造所不爭執。
    2.而本件爭訟實緣起於兩造另案就被上訴人所有同地段13-8
      地號土地，與上訴人所有同地段13-6地號土地之界址爭議
      ，其情形如下：
      (1)地政機關於60年9月間就該二筆土地辦理地籍圖重測，
        並於63年間公告確定該二筆土地之地籍線如附圖一所示
        ＦＣ實心線（實心線內三角形區域即為13-8地號土地）
        。嗣於64年間，被上訴人以重測後地籍圖界址與兩造指
        界不符為由，聲請更正地籍圖，嗣經台灣省地政處測量
        總隊測量員即訴外人洪新川於66年間更正地籍圖界址如
        附圖一所示ＥＡ虛心線（虛心線內三角形區域即為13-8
        地號土地），亦即將63年間地籍線往左移動。
      (2)嗣因上訴人庚○○一再異議及陳情，且被上訴人另起訴
        請求確認該二筆土地之界址（即原法院另案79年度易字
        第31號），故80年間新竹市地政事務所遂將該二筆土地
        之地籍線回復為63年間重測公告確定之成果圖即附圖一
        所示ＦＣ實心線，並表明俟上開界址訴訟判決確定，再
        依確定判決意旨辦理。
      (3)嗣於86年間，本院84年度上更(二)字第351號判決認定，
        該二筆土地之界址，應以66年間訴外人洪新川更正後之
        地籍線即附圖一所示ＥＡ虛心線為界址，且經最高法院
        於87年間駁回上訴人庚○○之上訴確定，有歷審判決影
        本可稽（見本院卷二第98 至172頁）。
    3.嗣後兩造又就上訴人所有之同地段9-3地號土地、與被上
      訴人所有之同地段9-9地號土地之界址有爭執，被上訴人
      並於89年間起訴請求確認該二筆土地之界址（原法院另案
      89年度竹簡字第67號），而依該案確定判決所示，兩造間
      之界址爭議經過如下：
      (1)9-3地號土地原為國有財產局所有，嗣因該局發現該地
        為被上訴人所使用，而於72年間依據實際使用情形辦理
        分割，而由9-3地號土地分割出9-9地號土地，且被上訴
        人並於74年間買受9-9地號土地。上訴人則於77年間取
        得9-3地號土地所有權。
      (2)而9-3、9-9地號土地於72年間分割時，係由國有財產局
        人員到場指界，且綜合當時一切情狀判斷，指界時應係
        以兩造使用範圍即圍牆為界，且該牆係自上方即13-6、
        13-8地號土地上之圍牆延伸而下，從而本件9-3、9-9地
        號土地與其上方13-6、13-8地號土地均以圍牆為界，並
        延伸為一直線。又當時13-6、13-8地號土地界址，為訴
        外人洪新川於66年間所更正之地籍圖線即附圖一所示Ｅ
        Ａ虛心線，故本件9-3、9-9地號土地於72年間之界址即
        為附圖一所示ＡＢ線，且ＥＡ虛心線與ＡＢ線相連。
      (3)惟80年間，新竹市地政事務所將同地段13-6、13-8地號
        土地之地籍線，回復為63年間重測公告確定之成果圖即
        附圖一所示ＦＣ實心線時，承辦員羅時新卻逕行將9-3
        、9-9地號土地之地籍線亦一併延伸更正為ＣＤ線。但
        上開13-6、13-8地號土地界址嗣後經確定判決認定應為
        66 年間洪新川所更正之地籍線即附圖一所示ＥＡ虛心
        線，且地政機關亦予更正後，並未將本件9-3、9-9地號
        土地之界址一併更正，以致於13-6、13-8地號土地界址
        即現況地籍線雖如附圖一所示為ＥＡ虛心線，但與本件
        9-3、9-9地號土地界址即現況地籍線如附圖一所示ＣＤ
        線不相連接，業經證人即新竹市政府地政局測量隊長彭
        丈於原法院新竹簡易庭於92年7月9日勘驗現場時結證屬
        實，有勘驗筆錄影本可稽（見本院卷二第150頁）。
      (4)原法院另案89年度竹簡字第67號判決因此認定，9-3、
        9-9地號土地之界址，應以附圖一所示ＡＢ線為界址，
        且原法院以93年度簡上字第14號判決駁回上訴人之上訴
        確定，有歷審判決可稽（見本院卷二第176頁以下）。
    4.又上訴人本件所主張系爭房屋之法定空地不足之原因，衡
      情應屬如下：上訴人於81年間在9-3地號土地上興建系爭
      房屋，當時兩造間就13-8地號與13-6地號土地確認界址之
      訴尚未判決確定，因此13-8地號與13-6地號土地暫以63
      年間重測公告確定之成果圖即附圖一所示ＦＣ實心線為界
      址；而當時9-3、9-9地號土地之界址與13-8地號與13-6地
      號土地之界址係延伸成一直線，即訴外人羅時新逕行將
      9-3、9-9地號土地之地籍線一併延伸更正如附圖一所示Ｃ
      Ｄ線。從而上訴人所有系爭房屋之法定空地面積與位置，
      顯然即依起造當時之地籍線即ＣＤ線認定。但13-8地號與
      13-6地號土地確認界址之訴業於87年間判決確定（即本院
      84年度上更(二)字第351號判決），並認定該二筆土地之界
      址應向左移動如附圖一所示ＥＡ虛心地籍線；而因9-3、
      9-9地號土地之界址亦應隨之連動向左移，故原法院另案
      93年度簡上字第14號確定判決遂認定，9-3、9-9地號土地
      之地籍線，亦應向左移動如附圖一所示ＡＢ線。而地籍線
      向左移動之結果，遂造成上訴人所有系爭房屋之法定空地
      不足。
    5.惟按除別有規定外，確定之終局判決就經裁判之訴訟標的
      ，有既判力，民事訴訟法第400條第1項定有明文。經查本
      件9-3、9-9地號土地之界址，既經上開確定判決認定為附
      圖一所示ＡＢ線，且該等土地上方之鄰地13-6、13-8地號
      土地之界址，亦經上開確定判決認定為附圖一所示ＥＡ虛
      心線，且ＡＢ線與ＥＡ虛心線相連並無空隙，則依上規定
      ，上訴人即不得再行主張9-9地號土地為上訴人所有。上
      訴人仍一再爭執上開二訴訟事件確定判決所認定之事實，
      並不可採。是上訴人此部分主張，即屬無據。
    6.至於依照現行地籍圖所示，9-3地號與13-6地號土地之地
      籍線、以及9-9地號與13地號土地之地籍線間之連線，與
      附圖一所示ＥＡ虛心線之連接點為Ａ'，至於Ａ點並未相
      連，其原因在於現行地籍圖所示9-3、9-9地號土地之地籍
      線為80年間訴外人羅時新所更正之ＣＤ線，該線應屬錯誤
      ，因此始發生空隙而未連接。從而兩造僅需申請新竹市地
      政事務所依照原法院另案93年度簡上字第14號確定判決所
      示，更正9-3、9-9地號土地之地籍線為ＡＢ線，並促使地
      政機關注意80年間羅時新恢復重測公告成果圖所更正之Ｃ
      Ｄ線屬於錯誤，亦即以ＡＢ線及ＡＢ線延伸至9-3地號相
      鄰13- 6地號地籍線更正即可，附此敘明。
    7.此外證人甲○○雖於本院到庭證稱：產生空隙的原因是因
      為80年辦理地籍圖重測土地標示變更登記，就9-3、9-9兩
      地號土地之經界線變更登記為附圖一所示ＣＤ線，而原法
      院93年簡上字第14號確定判決認定為附圖一所示ＡＢ線，
      所以ＡＢ及ＣＤ之間產生空隙故無法登記。若9-3地號與
      13-6地號土地之經界線為ＣＤ線即不會有空隙，但依ＡＢ
      線則會有空隙云云，固有準備程序筆錄可稽（見本院卷一
      第116至118頁）。惟依前所述，產生空隙之原因在於80年
      間，訴外人羅時新逕行依13-6、13-8地號土地之地籍線延
      伸線，一併更正9-3、9-9地號土地之地籍線為ＣＤ線；但
      嗣後於87年間鄰地13-6、13-8地號土地確認界址之訴判決
      確定並更正界址時，並未一併更正其延伸線即9-3、9-9地
      號土地之地籍線為ＡＢ線，因此始生爭議。而證人甲○○
      對全案經界爭議並未全盤了解，是其證言，尚不足以為有
      利於上訴人之認定，併予敘明。
六、綜上所述，上訴人請求確認上訴人就其所有新竹市○○段○
    ○段9-3地號與被上訴人所有之同小段9-9地號界址如附圖二
    所示Ａ'ＢＤＣ部分二平方公尺土地為上訴人所有新竹市○
    ○路22號房屋建築基地之法定空地關係存在，並非正當。原
    審為上訴人敗訴之判決，並無不合。上訴意旨指摘原判決不
    當，求予廢棄改判，為無理由，應予駁回。上訴人追加之訴
    請求確認9-9地號土地所有權為上訴人共有，亦無理由，併
    予駁回。
七、因本件事證已臻明確，兩造其餘主張、陳述及所提之證據，
    經本院審酌後認與判決結果不生影響，爰不逐一論列，附此
    敘明。
八、據上論結，本件上訴及追加之訴均為無理由。依民事訴訟法
    第449條第1項、第78條，判決如主文。
中    華    民    國    99    年    10    月    26     日
                    民事第六庭
                        審判長法  官 鄭三源
                              法  官 呂太郎
                              法  官 邱  琦
正本係照原本作成。
如不服本判決，應於收受送達後20日內向本院提出上訴書狀，其
未表明上訴理由者，應於提出上訴後20日內向本院補提理由書狀
（均須按他造當事人之人數附繕本）上訴時應提出委任律師或具
有律師資格之人之委任狀；委任有律師資格者，另應附具律師資
格證書及釋明委任人與受任人有民事訴訟法第466條之1第1項但
書或第2項（詳附註）所定關係之釋明文書影本。如委任律師提
起上訴者，應一併繳納上訴審裁判費。
中    華    民    國    99    年    10    月    29    日
                              書記官  廖艷莉
附註：
民事訴訟法第466條之1（第1項、第2項）：
對於第二審判決上訴，上訴人應委任律師為訴訟代理人。但上訴
人或其他法定代理人具有律師資格者，不在此限。
上訴人之配偶、三親等內之血親、二親等內之姻親，或上訴人為
法人、中央或地方機關時，其所屬專任人員具有律師資格並經法
院認為適當者，亦得為第三審訴訟代理人。

司法院資訊處製作；財團法人民間司法改革基金會備份。
